【裁判字號】    94,建,322
【裁判日期】    950307
【裁判案由】    給付工程款
【裁判全文】
臺灣臺北地方法院民事判決               94年度建字第322號
原      告  世東工程有限公司
法定代理人  丁○○
訴訟代理人  蔡志雄律師
被      告  漢唐集成股份有限公司
法定代理人  甲○○
訴訟代理人  丙○○
            乙○○
上列當事人間請求給付工程款事件，本院於中華民國95年2月21
日言詞辯論終結，判決如下：
    主  文
被告應給付原告新臺幣壹佰零貳萬捌仟柒佰肆拾柒元，及自民國
九十四年二月五日起至清償日止，按週年利率百分之五計算之利
息。
訴訟費用由被告負擔。
本判決第一項於原告以新台幣拾伍萬元供擔保後，得假執行。
    事實及理由
一、按訴狀送達後，原告不得將原訴變更或追加，但有下列各款
    情形之一者，不在此限：(三)擴張或減縮訴之聲明。又被告於
    訴之變更或追加無異議，而為本案之言詞辯論者，視為同意
    變更或追加。民事訴訟法第255條第1項第3款、第2項分別載
    有明文。按原告起訴時原請求被告給付之法定遲延利息為「
    自支付命令送達之翌日」起算（參本院94年度促字第27256
    民事聲請事件卷宗第3頁），嗣其此部份請求迭有更易，迨
    至95年2月21日之言詞辯論期日改為請求自94年2月5日起算
    ，核其上開訴之變更舉止，既僅屬於聲明之減縮或擴張而已
    ，且被告對此亦未表示異議而為本案之言詞辯論，依民法第
    255 條第1項第3款、第2項之規定，即無不合，應予准許。
二、原告起訴主張：伊於民國93年8月間承攬被告之彩晶四廠消
    防灑水歧管工程，然因被告於開工後一個多月後通知停工而
    終止本件契約，原告於停工前所完成之工作及所生之損失，
    經被告之專案處長及副主任估驗確認共為新臺幣（下同）1,
    028,747元，被告嗣於94年1月1日收取原告之統一發票，但
    其後被告以伊尚未獲業主付款為由，迄未給付前述款項，為
    此依民法第511條之規定提起本件訴訟等語。並聲明：(一)被
    告應給付原告1,028,747元，及自94年2月5日起至清償日止
    按年利率5％計算之利息。(二)願供擔保，請准宣告假執行。
三、被告則以：系爭工程係屬承攬契約，所需之器具及消防管係
    由被告所提供，原告僅負責裁管、組合、上漆、安裝、固定
    及測試等工作，而被告在原告安裝固定消防管並測試通過，
    完成各段配管工作後，始需給付原告報酬。惟兩造於93年12
    月21日進行估驗時發現原告僅將部分被告所提供之鍍鋅鋼管
    、鐵牙彎頭與分歧三通等裁剪、組裝、上漆、綑綁，堆置於
    地面，既未依圖排列安裝固定於牆壁或天花板上，亦未經測
    試，無一完成配管，僅為半成品而已，故被告尚無須支付工
    程款。且兩造估驗之目的乃被告應原告要求先確定停工前已
    預製之數量，被告並未允諾依估驗計價結果付款，何況因估
    驗計價單所載之單價過高，又原告亦未證明其違約係因可歸
    責於被告之事由所造成，被告亦從未允諾代其負擔違約金，
    另原告復未證明確已受有租賃違約金18,000元、租賃搭設費
    93,350元等損失，甚至估驗計價單內容亦未在完成後2日送
    交被告之權責主管核准，因此前述估驗計價單並不足為原告
    請款之依據等語置辯。並聲明：原告之訴駁回。
三、兩造不爭執事項：
  (一)兩造間就彩晶四廠之L10、L15消防歧管配管工程（以下簡稱
    系爭工程）曾於93年8月間簽訂分包工程合約（以下簡稱系
    爭合約），而原告依約應施作之項目即如卷附估驗計價單所
    載（本院94年度促字第27256民事聲請事件卷宗第5頁至第7
    頁）。此有訂購意願書（本院卷第11頁）及前述計價估驗單
    等在卷足佐。
  (二)原告在93年8月間開工，被告於93年9月22日通知原告停工，
    而終止系爭合約。此有被告於93年9月22日之函文及會議紀
    錄（本院卷第12頁、第49頁）存卷足參，並經被告具狀自承
    無訛（本院卷第47頁）。
  (三)原告與被告所屬人員林順旭、張萬福曾於93年12月21日就系
    爭工程於停工前原告已施作之數量進行估驗，此有前述計價
    估驗單在卷可考。而系爭工程原告已經施作之部分，係如附
    表所示「原告完成數量」項內所載（本院卷第67頁反面）。
  (四)被告因施作系爭工程曾開具買受人為被告、面額為1,028,74
    7元之統一發票，並於94年1月3日交付被告，惟被告於95 年
    1月26日以後已退還原告，且被告迄今尚未給付原告任何款
    項。以上有統一發票（本院卷第16頁）、被告94年6月28 日
    回覆原告之書函（本院卷第17頁）附卷可按。
  (五)倘若本件被告確有付款之責任，其依「分包廠商請款須知修
    正版」第一項每月驗收付款作業流程所載，至遲應於94年2
    月4日付款予原告。此有前述請款須知修正版（本院卷第73
    頁）在卷足參，並為兩造所不爭（本院卷第74頁反面）。
四、查本件被告雖曾辯稱因本件業主尚未付款，故伊無法給付原
    告工程款各語，惟按「債權債務原係特定人間之關係，故依
    據契約應負償還義務之當事人，斷不容以他人欠款亦未清償
    為詞，對於債權人抗辯」，此經最高法院著有19年上字第17
    18號判例可稽，蓋此乃本於債之相對性原則之當然解釋，換
    言之，本件業主縱然未就其停工行為賠付被告款項，然無論
    如何被告仍不得以此兩造締結之系爭合約以外之事項作為拒
    絕原告請求之依據，因此被告上開辯解，即屬無據，先予說
    明。茲原告依據卷附估驗計價單、分包工程估驗報告等為依
    據，依民法第511條規定，起訴請求被告給付如其訴之聲明
    所為主張，惟為被告所拒絕，並以前揭情詞抗辯，是本件兩
    造爭執之事項，即為：(一)被告是否已經同意估驗計價單上所
    載包括：施工項目之單價、數量及據之計算得出總金額等事
    項？(二)被告辯稱依被告分包工程估驗報告所載「本單於工地
    估驗完成後兩天內送交公司權責主管核准後憑辦下包廠商付
    款作業手續」，乃為原告請款之先決要件乙節，是否可採？
    以下，即逐項分別說明之。
五、被告已同意原告於估驗計價單上所載包括：單價、數量及據
    之計算總金額所記載等事項為真正。
  (一)按原告主張兩造對於前述估驗計價單上所載原告於被告通知
    停工前業已施作之數量及單價等如附表所載情事均已達成合
    意，惟被告雖就原告施作之數量不為爭執，然辯稱上開估驗
    計價單所載之單價過高云云（按單價之爭執，自會影響施工
    項目總價額之確定）。而查本件估驗計價單內容固為原告於
    93年12月21日所製作，然其內所載情事，包括單價等事項，
    均經被告所屬人員林順旭（其職稱為「專案負責人」、「專
    案營運負責人」）、張萬福（其職稱為「專案承辦人」、專
    案工地承辦驗收人員」）二人於94年1月3日所認可，並簽名
    於其上，嗣二人更進於同日在前述被告公司「分包工程估驗
    報告」驗收意見項中記載「施工品質：良」、「施工配合度
    ：良」、「施工進度：如期」，以及「累計估驗金額：1,02
    8,74 7元」、「付款意見：依估驗部分付款」等情明確，審
    酌被告二人既均為被告指示主司驗收甚至負責處理系爭工程
    之人選，自對原告施作系爭工程應當具備之品質及所需支出
    之費用均具充分、專業之知識可資判別是否允當，是其等既
    對上開事項及如附表所示原告可資請領之各工程款項（「合
    計金額」，即單價×數量所得出之數額）均表贊同，甚至就
    原告提出之「租賃違約金」、「租賃搭設費」等支出亦無任
    何異議之註記，逕於估驗計價單、分包工程估驗報告具名肯
    認，可知原告如附表之請求內容，其單價暨總金額均屬相當
    無疑。因此原告主張：兩造已就前述估驗計價單內容，包括
    單價、數量以及據以計算之總金額等事項均已達成一致之合
    意等語，即屬信而有徵。
  (二)雖然被告猶否認兩造間有前述合意存在，並辯稱原告施作系
    爭工程多有瑕疵，且其並未同意上開估驗計價單所列單價云
    云。但查，觀之前述被告分包工程估驗報告付款意見欄內除
    印有「依估驗報告部分付款」乙項係經林順旭、張萬福勾選
    認可外，另一項「扣款或其他請說明」則未經林順旭、張萬
    福為任何註記；又林順旭、張萬福二人更未再上開報告內「
    變更設計說明欄：（品質、數量與原合約或訂單不符者須說
    明，並附異常報告）」中指明原告已經施作之部分有何品質
    、數量不符約定之情事。足見依其二人現場估驗所得，原告
    於被告終止系爭合約前，除就其已施作完成之部分並無被告
    所指之瑕疵外，甚至就如附表所載編號1至3各工作項目所列
    之單價、數量、總金額，暨附表編號4租賃違約金、編號5租
    賃搭設費等，係分屬原告於被告終止系爭合約前已施作之部
    分可得請領之工程款，或原告因此所支出之違約金或費用，
    亦皆得向被告請求給付無疑。揆諸林順旭、張萬福二人既均
    為受被告使用並為之服勞務且受其監督之受僱人，當皆為被
    告關於本件承攬契約之履行輔助人，則關於其等所為，參之
    民法第224條之規定，被告本即應負同一之責任。因此被告
    徒為前開辯解，否認林順旭、張萬福已經簽名首肯之事項，
    指稱本件被告尚未允諾估驗計價單上所列工作項目之單價數
    額各語，其均無足取，即甚清楚。
  (三)再者，被告雖然又辯稱因原告未能明白舉證伊確實支出租賃
    違約金及租賃搭設費等款項，故被告無從據以付款云云。惟
    查，原告確有前揭違約金暨費用之支出等情事，已經林順旭
    、張萬福等被告之履行輔助人審認無訛有如前述，是被告再
    於事後否認，難免臨訟推諉之嫌，不足為訓。更何況本件原
    告施工之起迄時間，乃為93年8月26日至同年9月22日，此為
    原告自承之事實（本院卷第47頁），而系爭工程施工地點所
    在，依卷附估驗計價單所載，乃位於「台南科學園區」內，
    而台南科學園區之地點，乃在台南縣新市鄉，此為眾所周知
    之事實，審酌原告為一設籍台北縣萬里鄉之公司，其既遠赴
    台南科學園區施工，且施工期限又非一、二日可以結束，且
    所需器材亦非現場即得就手，是原告主張其有支出租賃房屋
    、搭設費等之必要等語，即非情理所無，堪可相信。因此被
    告空言否認，尚難採取。揆之原告之法定代理人丁○○其租
    賃之房屋係位於台南縣善化鎮，距離前述台南科學園區不遠
    ，而其約定之租金每月復為18,000元，租期訂為「零年陸個
    月即自93年9月1日起至94年2月28日止」，其租賃契約第19
    條且有「租賃期間內乙方若擬提前遷離他處時，乙方應賠償
    甲方一個月租金」之條件（本院卷第38頁至第39頁），是以
    原告主張伊於93年9月22日因被告終止系爭合約，因此支出
    租賃違約金18,000元各語，即與前揭卷證資料相符，當非憑
    空杜撰而來，附此說明。
  (四)綜上，本件原告於被告終止系爭合約後，請求被告給付附表
    所載其已完成部分之報酬暨其所受損害，於加計營業稅後合
    計共如附表所示之1,028,747元（計算方法：（388,500元＋
    194,40 0元＋105,200元＋139,709元＋40,600元＋18,000元
    ＋93,35 0元）×1.05％＝1,028,747，小數點以下四捨五入
    ），依前述說明，即無不合，堪認有據。
六、被告分包工程估驗報告所載「本單於工地估驗完成後兩天內
    送交公司權責主管核准後憑辦下包廠商付款作業手續」等事
    項，不得作為限制原告請款之要件。
  (一)被告雖又辯稱因卷附估驗計價單尚未經被告公司權責主管核
    定，甚至原告需將消防管安裝固定並測試通過，完成各段配
    管工作後，被告方有支付報酬義務，亦即本件原告請款之條
    件尚未成就云云。然查本件原告如前所述既係引用民法第51
    1條損害賠償請求權為其主張之依據，乃被告既已具狀自承
    原告在93年8月26日即開始進場預製管路（本院卷第47頁）
    ，甚至其施工項目（含數量）更經被告估驗完成，暨伊已於
    93年9月22日通知原告終止系爭合約有如前述，且原告復已
    證明其就系爭工程已經施作完成之部分即如附表所示，則原
    告縱未施作完成全部系爭工程，然其本於上開規定，請求被
    告給付因終止契約所生之損害賠償，即無不合。茲被告抗辯
    意旨，既以原告需於系爭工程施作完畢或經被告權責主管核
    可後始得請款，因此被告當已誤認本件原告係依系爭合約內
    容，本於民法第505條第1項等規定，請求給付承攬工程款，
    故其此部分所認，當有未洽。易言之，被告此部分抗辯情節
    縱屬真正，亦無礙於原告請求之成立。
  (二)何況，細繹前述被告於91年7月22日即製訂之分包廠商請款
    須知內容，亦僅要求分包廠商（如本件原告）於向被告請款
    時應踐行「開立本月1日至9日之發票」、「須於每月6日（
    含）前完成計價及送件」等舉措，及於請款時需依「需附下
    列文件：1.發票2.分包工程估驗單3.估驗計價單（2、3項表
    單由工地提供，需有現場人員簽認）」等規定行事而已，此
    後被告如認「一切單據正確無誤，本公司將於次月3-4日放
    款」，除此之外，對於原告等分包廠商之請款，並未設立其
    他限制條件存在；甚至考諸被告於前開請款須知內就其內部
    流程之要求「工地收件截止日為每月6日、作帳單位為10日
    -15 日、會計部為16日收件截止、付款日為3日-4日」等情
    （本院卷第73頁）乙節，可知其內部流程當係緊接前揭分包
    廠商請款之時程斯有是理。因之被告所引前述分包工程估驗
    報告所載「本單於工地估驗完成後兩天內送交公司權責主管
    核准後憑辦下包廠商付款作業手續」等內容，至多不過屬於
    分包廠商完成請款之動作後，被告為圖達成其內部便於控制
    、管理之規範手續而已，並無以此作為限制分包廠商（包含
    原告在內）請款之前提事項，乃無疑問。是以被告前開抗辯
    ，亦屬無據，難以採取。
七、第按遲延之債務，以支付金錢為標的者，債權人得請求依法
    定利率計算之遲延利息，民法第233條第1項前段定有明文；
    又按給付有確定期限者，債務人自給付屆滿時起，負遲延責
    任。民法第229條第1項亦定有明文，乃兩造既均不爭執如認
    被告應負此等損害賠償之義務，則其給付屆滿之際為94 年2
    月4日已如前述，是被告自上開時間之翌日起，依前述說明
    ，即負遲延責任。因此原告起訴，除如附表所示之損害賠償
    金額外，並請求被告給付自94年2月5日起至清償日止，按週
    年利率5％計算之法定遲延利息，為有理由，應予准許。
八、按工作未完成前，定作人得隨時終止契約；但應賠償承攬人
    因契約終止而生之損害，民法第511條定有明文。而承攬人
    依前揭規定得請求定作人賠償之損害，係包括因定作人隨時
    終止契約而生之積極損害及消極損害而言。另按「定作人依
    法終止承攬契約後，承攬人就已完成工程部分之報酬，應包
    括在民法第511條但書所定損害賠償範圍內」（最高法院78
    年台上字第779號判決意旨參照）。查本件系爭工程尚未完
    成，被告通知原告終止系爭合約，雖無不合，惟承攬人即原
    告參照上開說明，本於民法第511條之規定，請求被告賠償
    其因承攬系爭工程所得受之報酬及損失合計1,028,747元即
    如附表所示，及自94年2月5日起至清償日止按週年利率5％
    計算之法定遲延利息，為有理由，應予准許。
九、原告陳明願供擔保，聲請宣告假執行，核無不合，爰酌定相
    當擔保金額准許之。
十、本件事證已臻明確，兩造其餘主張及舉證，與本件判決結果
    無涉，毋庸一一審酌，併予敘明。
十一、據上論結，本件原告之訴為有理由，依民事訴訟法第78條
      、第390條第2項，判決如主文。
中    華    民    國     95     年    3    月     7   日
                             民事第二庭法  官  蕭胤瑮
正本係照原本作成。
如不服本判決，應於送達後20日內向本院提出上訴狀。
中    華    民    國     95     年    3    月    7    日
                                       書記官  黃慧怡
┌──────────────────────────────────────────┐
│附表：（以下金錢單位新臺幣元）                                                      │
├──┬───────────────┬──────────┬───┬────┬───┤
│編號│ 工作項目                     │原告完成數量        │單  價│合計金額│備  註│
│    │                              │                    │      │        │      │
├──┼────┬──────────┼──────────┼───┼────┼───┤
│  1 │配管工資│40A（L15）          │2,590公尺           │每公尺│388,500 │5,179 │
│    │        │                    │                    │150元 │元（2,59│公尺×│
│    │        │                    │                    │      │0 ×150 │50％  │
│    │        │                    │                    │      │＝388,50│      │
│    │        │                    │                    │      │0）     │      │
│    │        │                    │                    │      │        │      │
│    │        ├──────────┼──────────┼───┼────┼───┤
│    │        │32A（L15）          │1,800公尺           │每公尺│194,400 │3,600 │
│    │        │                    │                    │108元 │元（1,80│公尺×│
│    │        │                    │                    │      │0 ×108 │50 ％ │
│    │        │                    │                    │      │＝194,40│      │
│    │        │                    │                    │      │0）     │      │
│    │        ├──────────┼──────────┼───┼────┼───┤
│    │        │25A（L15）          │1,052公尺           │每公尺│105,200 │2,105 │
│    │        │                    │                    │100元 │元（1,05│公尺×│
│    │        │                    │                    │      │2×100＝│50％  │
│    │        │                    │                    │      │105,200 │      │
│    │        │                    │                    │      │）      │      │
├──┼────┴──────────┼──────────┼───┼────┼───┤
│  2 │管路油漆EPOXY工料             │此部份工程之10％    │工程總│139,709 │配管完│
│    │                              │                    │金額為│元      │成10％│
│    │                              │                    │1,250,│        │      │
│    │                              │                    │000元 │        │      │
│    │                              │                    │      │        │      │
├──┼───────────────┼──────────┼───┼────┼───┤
│  3 │五金另料及耗材                │此部份工程之6％     │工程總│40,600元│前六項│
│    │                              │                    │金額為│        │5％   │
│    │                              │                    │627,00│        │      │
│    │                              │                    │0元   │        │      │
├──┼───────────────┼──────────┼───┼────┼───┤
│  4 │租賃違約金                    │1個月               │每月租│18,000元│      │
│    │                              │                    │金18,0│        │      │
│    │                              │                    │00元  │        │      │
│    │                              │                    │      │        │      │
├──┼───────────────┼──────────┼───┼────┼───┤
│  5 │租賃搭設費                    │1式                 │1式93,│93,350元│      │
│    │                              │                    │350元 │        │      │
│    │                              │                    │      │        │      │
├──┼───────────────┴──────────┴───┴────┼───┤
│以上│979,759元                                                             │      │
│1至 │                                                                      │      │
│5合 │                                                                      │      │
│計金│                                                                      │      │
│額  │                                                                      │      │
├──┼───────────────────────────────────┼───┤
│營業│48,988元（上述1至5金額合計之5％）                                     │      │
│稅  │                                                                      │      │
├──┼───────────────────────────────────┼───┤
│以上│1,028,747元                                                           │      │
│總計│                                                                      │      │
└──┴───────────────────────────────────┴───┘


司法院資訊處製作；財團法人民間司法改革基金會備份。
